臺灣高等法院臺南分院刑事裁定　　　　　　 九十年度上訴字第一五三八號　　 Ｃ
　　　抗　告　人
　　　即　自訴人　丁　○　○
　　　被　　　告　乙　○　○
右抗告人因被告乙○○偽造文書案件，不服臺灣臺南地方法院八十八年度自字第二五
五號中華民國九十年十月二十三日第一審裁定（併移送案號：臺灣臺南地方法院檢察
署八十七年度偵字第一四一九四號、八十八年度偵字第一六一五號），提起抗告，本
院判決如左：
      主      文
抗告駁回。
      理      由
一、抗告意旨略以：被告乙○○於民國（下同）八十二年十月十四日，盜用抗告人即
    自訴人丁○○（下稱抗告人）印章、國民身分證及案外人丙○○所有位於台南縣
    永康鄉○○○段一七六七之六、一七六七之十一地號土地及建號三０九之建築物
    所有權狀（下稱系爭土地及建物）等相關資料，並偽造被告名義之抵押權登記申
    請書，送請台南縣永康地政事務所為抵押權設定登記，因認被告涉犯偽造文書之
    罪嫌。
二、按法院或受命法官於自訴案件第一次審判期日前訊問及調查結果，如認為案件有
    刑事訴訟法第二百五十二條至第二百五十四條之情形者，得以裁定駁回其自訴，
    同法第三百二十六條第三項定有明文。
三、經查：
（一）訊據被告乙○○固供承伊有於上揭時、地就系爭土地及建物代辦塗銷及設定抵
      押等情不諱，惟堅決否認有偽造文書之犯行，辯稱：伊並非未獲授權，因為當
      時辦理抵押權設定，抗告人有出面並簽名於伊收件簿上，此有當時伊所保存的
      收件簿上抗告人親筆之簽名可以作證，伊並沒有偽造抗告人之署名等語。
（二）按刑法第二百十條偽造文書罪之成立，需以無制作權人冒用他人名義而制作該
      文書，且文書之內容，需出於虛構，始負偽造之責，最高法院二十年上字第一
      ０五０號、二十四年上字第五四五八號判例意旨可資參照。
（三）次查本件緣起係因抗告人與案外人久益投資股份有限公司（以下簡稱久益投資
      公司）先後達成二個協議，於抗告人協助案外人取得位於高雄市國家科學博物
      館之進口花崗石或鋁門、鋁窗、鐵捲門工程時，抗告人即可各獲得久益投資公
      司（實際係案外人己○○、錢武志、彭美妹）所出之新台幣（以下同）二百萬
      元、五十萬元（合計二百五十萬元）；倘未協助取得工程，則抗告人應無條件
      返還此筆款項。為確保取得工程，抗告人應提供不動產以供設定第一順位抵押
      權與久益投資公司之權利代表人己○○；如嗣後未取得工程，抗告人則應返還
      該二百五十萬元，而久益投資公司亦應負責塗銷上開抵押權等情。此有證人己○○於本院到庭作證所提之協議書、本票各二紙（合計二百五十萬元）可據（
      見本院九十一年一月十一日訊問筆錄暨後附之證物），二協議書上之簽名並與
      抗告人所提為伊自己所承認簽名之五十萬元部分之協議書、土地建築改良物抵
      押權設定契約書上抗告人之簽名相同，且與抗告人於本院訊問後之簽名筆跡相
      同（見被告所提附於本院之抗告狀及其後附之證物、及抗告人九十年十一月五
      日所具抗告補充理由狀之簽名可據、本院九十年十二月十一日、及同年月二十
      八日之訊問筆錄），復與抗告人所直承在被告乙○○保存之收件簿上簽名筆跡
      相同，顯見證人己○○所提之二紙協議書為真實，堪予採信，抗告人所辯渠僅
      與己○○等成立一筆五十萬元之協議云云（見本院九十年十二月二十八日抗告
      人之供詞），顯不可採；此外，並有證人錢武志另案於偵查中證述與證人己○○相同情節綦詳可據（見原審卷第七頁至第十頁以下之臺灣臺南地方法院檢察
      署八十七年度偵字第七八八九號訊問筆錄、第九十五頁）。己○○復於本院傳
      訊時證述：因伊等給抗告人二百五十萬元，為要給伊等保障，抗告人即說要設
      定，那時抗告人在台南，伊才找甲○○幫忙找一位代書，才找到被告，那時抗
      告人拿丙○○之土地設定抵押二百五十萬元，是抗告人並在代書即被告之文件
      簿上簽名，伊等給他二百五十萬元之後，未曾看過工程圖，向抗告人要回錢，
      抗告人只還一百萬元，剩下一百五十萬元，迄未還錢，伊等申請查封時，抗告
      人即告我們等語，除上開二紙協議書、本票外，並有股東認證書（由錢武志、
      己○○、彭美妹三人依序按百分之五十、四十、十分配二百五十萬額度）、及
      久益投資公司郵寄二百五十萬元其中之一百一十五萬元與案外人林崑林即為抗
      告人之債權人及客票多紙附卷可按。（見本院九十一年一月十一日筆錄第五頁
      ）。
（四）被告係受己○○之託，辦理抵押權設定登記，並經己○○交付抗告人之國民身
      分證、印章及案外人丙○○前開建物暨土地所有權狀，此業經己○○陳稱：抗
      告人將辦理抵押權設定登記之相關文件及印章、身分證、設定契約書交給伊，
      而且簽名於其上，由伊去找代書辦理等語（參見台灣台南地方法院檢察署八十
      七年度偵字第七八八九號偵查卷第七頁背面及第八頁正面）明確在卷，參酌證
      人甲○○於原審及本院審理時證述：當初是因為伊的朋友己○○人在台北，需
      要一位代書在台南幫忙處理，所以才由伊從中介紹被告乙○○給己○○等語觀
      之，被告前開所辯該抵押權設定登記是受己○○委託，經由甲○○介紹等語自
      堪採信（見原審卷第一０八頁、本院九十一年一月十一日訊問筆錄），是被告
      既受己○○合法委託，則衡諸常情，委託者自會將相關文件備齊，以便辦理抵
      押權設定登記，被告又何需另行盜取自訴人之印章、建物暨土地所有權狀偽造
      申請書？亦顯見並非如抗告人所稱係案外人丙○○將伊自己所有權狀交予戊○○，再由戊○○利用而與己○○辦理抵押權設定云云，並不足採。且被告因與
      抗告人不認識為防事後反悔，曾請抗告人在其自己保存之收件簿（該收件簿經
      被告於本院另案（參本院九十年度上更（一）字第七七號刑事卷）抗告人自訴
      己○○偽造文書案件呈庭參考）簽名，於辦理完竣後己○○亦由證人甲○○
      代領他項權利證書文件，並於被告之上開收件簿上下方簽名具領，復有證人甲○○之證詞可據（見本院九十一年二月二十七日筆錄），且有被告之收件簿上
      甲○○之簽名可據。被告之供詞應非虛妄。查被告因抗告人本人於辦理抵押權
      設定登記手續時，未與己○○一同到場，為謹慎起見，遂在辦畢抵押權設定登
      記手續後，抗告人領回相關資料時，另行要求抗告人簽名於被告上開收件簿上
      （即同頁於證人甲○○具領他項權利證明書等字跡之上），以表示確認之意，
      迭據被告陳明在卷，且該簽名之真正亦為自訴人當庭所承認（見原審卷第四十
      六頁至第四十七頁），是被告前開所辯，自堪採信。倘被告未獲授權，抗告人
      何以在上開收件簿及上開土地建築改良物抵押權設定契約書上簽名？又被告雖
      未以該抗告人有簽名之設定契約書送請地政事務所登記，惟該設定契約書僅須
      蓋章即可，有抗告人自己所提設定契約書可據。被告以經抗告人蓋章之設定契
      約書送請登記，亦不影響抵押權之設定。抗告人質疑被告未以兼具抗告人簽名
      及蓋章之設定契約書送請登記云云，亦非有理。
四、綜上所述，被告所辦理系爭不動產之抵押權設定登記，既非未經授權，則縱使自
    訴人與案外人己○○之基礎債權債務關係發生變化，亦不影響辦理抵押權設定登
    記時，雙方就抵押權設定合意之真正，故被告所為抵押權設定手續之辦理，乃有
    權制作且內容為真實，自與刑法第二百十條之偽造私文書構成要件有間。至本件
    基礎債權債務關係之糾紛，應與本件無關，本件自應認被告之罪嫌不足，原審裁
    定駁回抗告人之自訴於法並無不合，抗告意旨仍執陳詞，指摘原裁定誤認事實不
    當，非有理由，應予駁回。
據上論結，應依刑事訴訟法第四百十二條，裁定如主文。
中    華    民    國      九十一      年      三      月      十三      日
                                  臺灣高等法院臺南分院刑事第三庭
                                      審判長法官  黃    崑    宗
                                            法官  葉    居    正
                                            法官  莊    俊    華
右正本證明與原本無異。
不得再抗告。
                                      法院書記官  廖    明    娟
中    華    民    國      九十一      年      三      月      十四      日
